最　高　行　政　法　院　判　決　　　　　　　　　九十三年度判字第一一四二號
　　上　訴　人　丙○○
　　　　　　　　乙○○
　　被上　訴人　高雄市稅捐稽徵處
　　代　表　人　丁○○
　　被上　訴人　法務部行政執行署高雄行政執行處
　　代　表　人　甲○○
右當事人間因房屋稅事件，上訴人對於中華民國九十二年二月二十七日高雄高等行政
法院九十一年度簡字第三六三號判決，提起上訴。本院判決如左：
　　主  文
上訴駁回。
上訴審訴訟費用由上訴人負擔。
　　理  由
一、本件上訴人在原審起訴主張：(一)被上訴人高雄市稅捐稽徵處部分：1.上訴人等所
    共有（應有部分各二分之一）坐落高雄市○○區○○路二巷二十號房屋（以下簡
    稱系爭房屋）位於高雄市政府興辦左營軍校路南段拓寬工程土地範圍內，又該需
    用土地報經行政院以民國七十八年三月七日台（七八）內地字第六七八八二八函
    核准徵收，其地上物部分則由高雄市政府以「八十四年七月一日」高市府工新字
    第二二五○七號公告拆遷補償事宜，先後並經高雄市政府工務局新建工程處函請
    上訴人等地上物權利人辦理補償領款手續。嗣高雄市政府以八十六年六月二十日
    高市府工新字第四○○七六號函通知上訴人等地上物權利人限於八十六年七月十
    六日以前配合拆遷，逾期未拆遷者，訂於同年七月十七日派工代為拆除，上訴人
    不服，循序提起行政訴訟，經本院八十九年度判字第二四九六號判決駁回上訴人
    之訴。嗣上訴人以口頭向被上訴人高雄市稅捐稽徵處所屬左營分處（下稱左營分
    處）以系爭房屋既自「八十四年七月一日」起經高雄市政府視為廢棄物，即應免
    徵房屋稅等語，請求撤銷原核定稅捐，案經左營分處以九十一年五月十四日高市
    稽左財字第○九一○○一七○七七號函復略以：「八十六年度房屋稅課稅期間係
    自八十五年七月一日至八十六年六月三十日止為期一年，該址房屋經高雄市政府
    工務局新建工程處函復稱已於八十七年四月二十一日開始拆除，因此八十六年度
    房屋稅開徵期間，該址房屋尚未拆除，核課房屋稅尚無錯誤。」等語，否准其申
    請，上訴人不服，提起本件行政訴訟。2.系爭房屋既經高雄市政府及最高行政法
    院八十九年度判字第二四九六號判決認定自八十四年七月一日起視為廢棄物，更
    經遭強制拆除多年，惟左營分處自八十四年七月一日起至九十年七月一日止，仍
    不斷對上訴人發單課徵房屋稅，並就八十六年度房屋稅部分委由被上訴人法務部
    行政執行署高雄行政執行處（下稱被上訴人高雄行政執行處）以九十年度稅執字
    第○○一七七八六一號執行命令執行完畢，但系爭房屋既自八十四年七月一日起
    即為廢棄物，左營分處自不應對其再課徵房屋稅等語，而聲明求為判決：(1)訴願
    決定及原處分均撤銷。(2)請求撤銷被上訴人高雄市稅捐稽徵處自八十四年七月一
    日起至九十年七月一日止對於系爭房屋核定之房屋稅處分。(3)被上訴人高雄市稅
    捐稽徵處應返還上訴人已繳納之八十四年度房屋稅金，並請責令返還已由其委請
    高雄行政執行處強制徵收完畢之房屋稅金。(二)被上訴人高雄行政執行處部分：系
    爭房屋自八十四年七月一日起既已被視為廢棄物，則被上訴人高雄市稅捐稽徵處
    自不應再對上訴人課徵八十六年度之房屋稅，乃竟委由被上訴人高雄行政執行處
    強制執行完畢，則於訴請撤銷被上訴人高雄市稅捐稽徵處前揭有關系爭房屋稅之
    行政處分後，被上訴人高雄行政執行處自應負連帶返還該稅金之義務，為此起訴
    聲明求為判決：請求責令被上訴人高雄市稅捐稽徵處應返還其已委請被上訴人高
    雄行政執行處強制徵收完畢之房屋稅金等語。
二、被上訴人高雄市稅捐稽徵處則以：被上訴人高雄市稅捐稽徵處依法核課系爭房屋
    八十四、八十五及八十六年度房屋稅，其稅額分別為八十四年度新臺幣（下同）
    五、四一五元、八十五年度五、三四七元及八十六年度五、二七四元。上訴人就
    八十四年度應納房屋稅款，已於八十四年五月三十日繳納，就八十五年度應納房
    屋稅額已於八十五年五月三十一日繳納，而八十六年度應納房屋稅款計五、二七
    四元，除上訴人丙○○已於九十一年四月三十日繳納部分外，其餘未納稅額三、
    ○三三元，業於八十七年三月十五日合法送達房屋稅繳款書，嗣經被上訴人高雄
    市稅捐稽徵處移送執行並取有執行憑證。而系爭房屋係於八十七年四月二十一日
    始行開始拆遷，故左營分處就上開各年度課徵房屋稅，並無錯誤，至八十七年度
    以後課徵之房屋稅已辦理註銷徵收在案等語，資為抗辯。
三、原審斟酌全辯論意旨及調查證據之結果以：(一)被上訴人高雄市稅捐稽徵處部分：
    1.訴願決定及原處分均撤銷，並請求返還八十六年度房屋稅金部分：(1)按「本條
    例用辭之定義如左：一、房屋，指固定於土地上之建築物，供營業、工作或住宅
    者。」、「房屋稅，以附著於土地之各種房屋，及有關增加該房屋使用價值之建
    築物，為課徵對象。」、「房屋稅向房屋所有權人徵收之。．．．共有房屋向共
    有人徵收之。由共有人推定一人繳納，其不為推定者，由現住人或使用人代繳。
    」、「房屋遇有焚燬、坍塌，拆除至不堪居住程度者，應由納稅義務人申報當地
    主管稽徵機關查實後，在未重建完成期內，停止課稅。」分別為房屋稅條例第二
    條第一款、第三條、第四條第一項及第八條所明定。次按「需用土地人應俟補償
    地價及其他補償費發給完竣後，方得進入被徵收土地內工作。．．．」「被徵收
    土地之所有權人，對於其土地之權利義務，於應受之補償發給完竣時終止，在補
    償費未發給完竣以前，有繼續使用該土地之權。．．．」行為時土地法第二百三
    十一條前段及第二百三十五條前段分別定有明文。蓋房屋稅之本質係就房屋之持
    有人所課徵之不動產稅，而需用土地人既於補償費發放完竣後方得進入被徵收土
    地內工作，且被徵收土地之所有權人，其對於土地之權利義務，於應受補償費發
    給完竣時終止，則本諸同一法理，關於土地改良物之徵收，原所有權人對其權利
    義務，亦係於受領補償費時終止，在此之前，其權利義務仍歸屬於原所有權人由
    其支配使用。故財政部七十年十一月十三日台財稅字第三九五九七號函釋：「房
    屋經公告徵收後，在未拆除前，仍由原業主繼續使用者，自發放補償費完竣之日
    起，不再向原業主課徵房屋稅；．．．。」核與上開房屋稅條例及土地法規定之
    意旨相符，自得援用。準此，本件得否向上訴人課徵八十六年度房屋稅，自以上
    訴人何時受領地上物補償費為準。(2)經查，上訴人以系爭房屋所在之土地業經高
    雄市政府以八十四年七月一日高市府工新字第二二五○七號公告拆遷，先後並經
    高雄市政府工務局新建工程處函請上訴人等地上物權利人辦理補償領款手續。嗣
    高雄市政府以八十六年六月二十日高市府工新字第四○○七六號函通知上訴人等
    地上物權利人限於八十六年七月十六日以前配合拆遷，逾期未拆遷者，訂於八十
    七年一月十七日派工代為拆除，上訴人不服，循序提起行政訴訟，經本院八十九
    年度判字第二四九六號判決駁回上訴人之訴。嗣上訴人以口頭向左營分處以系爭
    房屋既自八十四年七月一日起經高雄市政府視為廢棄物，即應免徵房屋稅為由，
    請求撤銷原核定稅捐，而經左營分處否准申請，上訴人不服，提起訴願，遭決定
    駁回等情，業據兩造所自陳，復有本院八十九年度判字第二四九六號判決書及左
    營分處九十一年五月十四日高市稽左財字第○九一○○一七○七七號書函影本等
    附卷可稽，自堪認定。惟查，系爭房屋應發之補償費，先後經高雄市政府工務局
    新建工程處通知，但上訴人均未領取，該處乃將其補償費於八十七年四月十七日
    提存於高雄地方法院，此有各該函文及本院八十九年度判字第二四九六號判決書
    附原處分卷可憑，而系爭房屋八十六年度房屋課稅期間係自八十五年七月一日起
    至八十六年六月三十日止，於此期間系爭房屋之補償費既尚未發放完竣，揆諸前
    揭說明，上訴人對之仍有使用支配之權，則被上訴人高雄市稅捐稽徵處依首揭房
    屋稅條例第四條第一項規定，課徵房屋稅，並無不合。至上訴人主張高雄市政府
    及本院判決已經確認系爭房屋自八十四年七月一日起即視同廢棄物云云，惟觀卷
    附高雄市政府拆遷公告，八十四年七月一日僅係拆遷公告日，又其公告內容無非
    就地上物權利人應於期限內配合拆除，逾期將派工代為拆除所為之規定；而本院
    上開判決，並未認定系爭房屋屬於廢棄物，故上訴人此部分主張，自有誤會，並
    無可採。從而，左營分處否准上訴人所為申請撤銷該年度房屋稅之核課處分，並
    無違誤；上訴人請求責令被上訴人高雄市稅捐稽徵處應返還其已委請被上訴人高
    雄行政執行處強制徵收完畢之房屋稅金，亦於法無據，應予駁回。2.八十六年七
    月一日起至九十年七月一日止之房屋稅部分：(1)按「人民因中央或地方機關之違
    法行政處分，認為損害其權利或法律上利益，經依訴願法提起訴願而不服其決定
    者，或提起訴願逾三個月不為決定，或延長訴願決定期間逾二個月不為決定，得
    向高等行政法院提起撤銷訴訟。」行政訴訟法第四條第一項定有明文。次按「行
    政訴訟原以官署之處分為標的，倘事實上原處分已不存在，則上訴人之訴因訴訟
    標的之消滅即應予駁回。」本院著有二十七年判字第二十八號判例可資參照。準
    此，提起撤銷訴訟乃以行政處分之存在為前提，若上訴人訴請撤銷之行政處分，
    起訴後已經該管主管機關自行廢止或撤銷而事實上已不存在時，已無可供撤銷之
    對象，自無續行訴訟之必要，應認上訴人欠缺訴之利益，上訴人之訴在法律上即
    屬顯無理由，行政法院應以裁判駁回之。(2)經查，系爭房屋確已於八十七年四月
    二十一日開始拆遷，並有高雄市政府新建工程處九十一年五月一日高市工新（四
    ）字第○九一○○○三六四三號及八十七年五月七日八七高市工新處字第九三四
    三號函附原處分卷可參，固堪信為真實。惟被上訴人高雄市稅捐稽徵處業已撤銷
    徵收系爭房屋八十七年度以後課徵之房屋稅核課處分，此有左營分處九十一年五
    月三十一日高市稽左財字第○九一○○一九六一六函附訴願卷可稽。從而，此部
    分房屋稅核課處分既經被上訴人撤銷而不存在，揆諸首揭說明，上訴人提起本件
    撤銷訴訟即欠缺訴之利益，其訴在法律上為顯無理由。3.請求被上訴人返還八十
    四年度房屋稅金部分：(1)按納稅義務人對於核定稅捐之處分如有不服，依核定稅
    額通知書所載有應納稅額或應補徵稅額者，應於繳款書送達後，於繳納期間屆滿
    翌日起算三十日內，依規定格式，明理由，連同證明文件，申請復查；又納稅
    義務人對稅捐稽徵機關之復查決定如有不服，得依法提起訴願及行政訴訟，為稅
    捐稽徵法第三十五條第一項第一款及第三十八條第一項所明定。(2)經查，本件八
    十四年度房屋稅，業經上訴人於八十四年五月三十日繳納，此為上訴人所不爭執
    ，復有被上訴人高雄市稅捐稽徵處查詢單一份附訴願卷可憑。又上訴人已陳明除
    對前揭左營分處九十一年五月十四日高市稽左財字第○九一○○一七○七七號書
    函提起訴願外，未就其餘部分提出訴願等語，是上訴人就本件八十四年度房屋稅
    核課處分未依當時法定救濟期間提出救濟，自堪認定。而法定救濟期間在於確保
    行政處分之合法性及妥當性得以儘速闡明，則法定期間經過後，基於法律安定性
    之要求，該原行政處分即具有形式的存續力，殊非上訴人得於事後逕向原審法院
    請求撤銷（至上訴人得否依行政程序法第一百二十八條規定，請求重行進行行政
    程序，而對行政機關之回應所做成之決定，如何救濟，則屬另一問題），是上訴
    人既不得逕向原審法院請求撤銷被上訴人高雄市稅捐稽徵處八十四年度房屋稅核
    課處分，則在此核課處分未依法變更前，上訴人自無請求其返還八十四年度房屋
    稅金之請求權基礎，故上訴人此部分請求顯無理由，應予駁回。(二)被上訴人高雄
    行政執行處部分：查被上訴人高雄市稅捐稽徵處移送被上訴人高雄行政執行處強
    制執行者為上訴人滯納八十六年度房屋稅，此觀卷附上訴人所提法務部行政執行
    署聲明異議決定書自明，是上訴人就此部分聲明為八十五年度之房屋稅，自屬誤
    載。次查，上訴人應否繳納系爭房屋八十六年度房屋稅，乃係其與被上訴人高雄
    市稅捐稽徵處間公法上金錢給付義務存否之實體上爭議，被上訴人高雄行政執行
    處僅係強制執行機關而已，是縱令系爭八十六年度房屋稅核課處分應予撤銷，其
    返還稅金之義務人仍係被上訴人高雄市稅捐稽徵處，與被上訴人高雄行執行處無
    涉，是上訴人請求被上訴人高雄行政執行處應返還其已徵收完畢之八十六年度房
    屋稅金，自乏依據，因而為上訴人敗訴之判決。
四、本院核原判決依上開規定及說明，尚無違背法令。上訴意旨仍執陳詞並以本院八
    十九年度判字第二四九六號地上物拆除事件等判決認定原公告拆遷補償之行政處
    分早已確定而駁回上訴人在該案之訴之理由，據以主張本院上開判決已認定上開
    地上物已「視為廢棄物」而指摘原判決有行政訴訟法第二百四十三條第六款判決
    理由矛盾之違背法令，聲明廢棄改判。惟查原判決已論明本院八十九年度判字第
    二四九六號等判決並未認定系爭地上物已「視為廢棄物」，而駁回上訴人上開主
    張，則原判決難謂有行政訴訟法第二百四十三條第六款判決理由矛盾之違背法令
    。況原判決對上訴人所訴各節，均已一一詳予剖析論駁，上訴意旨無非上訴人持
    其主觀法律見解之歧異，斤斤指摘，核無足取。參諸行政訴訟法第二百三十五條
    規定意旨應認本件上訴意旨為無理由，應予駁回。
據上論結，本件上訴為無理由，爰依行政訴訟法第二百五十五條第一項、第九十八條
第三項前段，判決如主文。
中　　華　　民　　國　　九十三　　　年　　　九　　　　月　　　九　　　　日
                    最 高 行 政 法 院  第 四 庭
                                審 判 長 法  官　　　徐　樹　海
                                         法  官      黃  合  文
                                         法  官　　　高　啟　燦
                                         法  官　　　吳　錦　龍
                                         法  官　　　林　茂　權
右  正  本  證  明  與  原  本  無  異
　　　　　　　　　　　　　　　　　　　　 法院書記官　張　雅　琴
中　　華　　民　　國　　九十三　　　年　　　九　　　　月　　　十　　　　日
